ACORDAO-COMPLETO-2397536

ACÓRDÃO 9407/2020 ATA 31/2020 - PRIMEIRA CÂMARA

VISTOS, relatados e discutidos estes autos de recurso de reconsideração interposto por Edson Edinho Coelho Araújo contra o Acórdão 8529/2017-TCU-Primeira Câmara.
ACORDAM os Ministros do Tribunal de Contas da União, reunidos em sessão da Primeira Câmara, ante as razões expostas pelo relator e com fundamento nos artigos 32, inciso I, e 33 da Lei 8.443/1992, em: 
9.1. conhecer do recurso de reconsideração para, no mérito, negar-lhe provimento;
9.2. dar ciência dessa deliberação ao recorrente e demais interessados.

Recurso de reconsideração em Tomada de Contas Especial.

Primeira Câmara

Manifesto-me de acordo com a deliberação submetida pelo Relator ao colegiado, sem prejuízo de tecer as seguintes considerações em relação à questão da prescrição do débito. 
Sabe-se que, há tempos, este Tribunal, baseado em precedentes do STF e na interpretação do art. 37, § 5º, da Constituição Federal de 1988, tem adotado o entendimento, consolidado na súmula 282, de que "as ações de ressarcimento movidas pelo Estado contra os agentes causadores de danos ao erário são imprescritíveis".
Ocorre que, recentemente, o Supremo Tribunal Federal (STF) , ao julgar o Recurso Extraordinário 636.886/AL, fixou, com repercussão geral, o seguinte enunciado para o Tema 899: "É prescritível a pretensão de ressarcimento ao erário fundada em decisão de Tribunal de Contas". 
Entendo que esse recente julgado do STF deve ensejar a revisão da jurisprudência deste Tribunal.
No entanto, reconheço que, nos moldes em que foi fixada a tese da Suprema Corte, existem muitas dúvidas e lacunas a serem sanadas, que tornam extremamente difícil a sua imediata aplicação, de forma genérica e abrangente, aos processos que tramitam neste Tribunal. Dada a ausência de lei específica, não há prazo prescricional estabelecido - em lei ou mesmo pela Suprema Corte - para a atuação do TCU no que diz respeito à apuração de dano ao erário, bem como sobre como se daria o início da contagem e as interrupções desse prazo.
Ademais, embora o verbete já tenha sido publicado, a decisão ainda é passível de impugnação mediante Embargos de Declaração, possibilitando o esclarecimento dessas questões ou mesmo a modulação de efeitos, com impacto nos processos em curso.
Até que sobrevenham todos esses esclarecimentos e definições, embora desejável, não é possível a imediata aplicação, com a devida segurança, da tese fixada pelo STF no âmbito do TCU. Por outro lado, não se pode deixar de dar encaminhamento aos incontáveis processos que tangenciam essa discussão neste Tribunal.  
Dessa forma, tenho me curvado à compreensão dos meus pares pela manutenção, por ora, do entendimento que há anos vem sendo adotado pelo TCU e pelo próprio STF, no sentido de considerar imprescritíveis as ações de ressarcimento ao erário.
Não se trata, cabe registrar, de desrespeito ou ignorância ao entendimento firmado pela Suprema Corte, tampouco de se fixar qualquer jurisprudência sobre a sua abrangência neste momento. Apenas entendo que, considerando a indefinição e a possiblidade de modulação da decisão, não seria produtivo, e causaria enorme incerteza, se este Tribunal revisse sua atuação e logo depois a alterasse novamente.
	Feito esse registro, acompanho o Relator.
TCU, Sala das Sessões Ministro Luciano Brandão Alves de Souza, em 8 de setembro de 2020.
BRUNO DANTAS
Redator

Município de São José do Rio Preto - SP.

3. Interessados/Responsáveis/Recorrentes:
3.1. Responsáveis: Edson Edinho Coelho Araújo (XXX.630.038-XX); Município de São José do Rio Preto - SP (46.588.950/0001-80)
3.2. Recorrente: Edson Edinho Coelho Araújo (XXX.630.038-XX).

13.1. Ministros presentes: Benjamin Zymler (na Presidência), Walton Alencar Rodrigues (Relator), Bruno Dantas e Vital do Rêgo.
13.2. Ministros-Substitutos presentes: Augusto Sherman Cavalcanti e Weder de Oliveira.

ACORDAO-COMPLETO-2478481

Acórdão 1364/2022 - Primeira Câmara

ACORDAO-COMPLETO-2432888

Acórdão 11316/2020 - Primeira Câmara

EDSON EDINHO COELHO ARAUJO

WALTON ALENCAR RODRIGUES

Ministro Bruno Dantas.

Adoto, como relatório, instrução elaborada pela Secretaria de Recursos, com a qual anuiu o MPTCU (peças 88-90) :
INTRODUÇÃO
Examina-se, nesta fase processual, recurso de reconsideração (peça 49) interposto por Edson Edinho Coelho Araujo, ex-prefeito do Município de São José do Rio Preto/SP, gestões de 2001/2008, em face do Acórdão 8529/2017-TCU-Primeira Câmara (peça 33) , relator Ministro Bruno Dantas, provido, sem efeitos infringentes, e retificado por erro material pelo Acórdão 6746/2018-TCU-Primeira Câmara (peça 45) , com o seguinte teor:
9. Acórdão:
VISTOS, relatados e discutidos estes autos de tomada de contas especial instaurada pelo Ministério do Desenvolvimento Social e Combate à Fome (MDS) , em desfavor do Sr. Edson Edinho Coelho Araújo, ex-Prefeito de São José do Rio Preto, em razão da reprovação parcial das contas do Termo de Responsabilidade 970/MPAS/SEAS/2001, Siafi 435.913, celebrado pela União com a Prefeitura Municipal de São José do Rio Preto, que teve por objetivo "Atendimento à Criança e ao Adolescente em Jornada Escolar Ampliada no Combate à Exploração Sexual Comercial Infanto-Juventil/Atendimento à Criança e ao Adolescente".
ACORDAM os Ministros do Tribunal de Contas da União, reunidos em sessão da Primeira Câmara, ante as razões expostas pelo Relator, em:
9.1. julgar irregulares as contas de Edson Edinho Coelho Araújo (XXX.630.038-XX) , e condená-lo ao pagamento da quantia a seguir especificada, com a fixação do prazo de quinze dias, a contar da notificação, para comprovar, perante o Tribunal (art. 214, inciso III, alínea "a", do Regimento Interno) , o recolhimento da dívida aos cofres do Fundo Nacional de Assistência Social, atualizada monetariamente e acrescida dos juros de mora, calculados a partir da data discriminada, até a data do recolhimento, na forma prevista na legislação em vigor, em decorrência da não comprovação da boa e regular aplicação dos recursos transferidos à entidade Fraternidade Samaritanos de Ação Social - FRATER, objeto do Termo de Responsabilidade 970 MPAS/SEAS/2001, com infração ao disposto no parágrafo primeiro do art. 70 da Constituição Federal, no art. 93 do Decreto-Lei 200/1967 e no parágrafo segundo da cláusula terceira do Termo de Responsabilidade n° 970 MPAS/SEAS/2001, com fundamento nos arts. 1º, inciso I, e 16, inciso III, alínea 'b' e 'c' da Lei 8.443/1992 c/c os arts. 19 e 23, inciso III, da mesma Lei, e com arts. 1º, inciso I, 209, incisos II e III, 210 e 214, inciso III, do Regimento Interno, que sejam:
	VALOR ORIGINAL (R$) 
	DATA DA OCORRÊNCIA

	90.000,00
	10/06/2002

9.2. autorizar, desde logo, nos termos do art. 26 da Lei 8.443/1992, c/c o art. 217 do Regimento Interno do Tribunal, o parcelamento da dívida em até 36 (trinta e seis) parcelas mensais e consecutivas, fixando-lhe o prazo de quinze dias, a contar do recebimento da notificação, para comprovar perante o Tribunal o recolhimento da primeira parcela, e de trinta dias, a contar da parcela anterior, para comprovar o recolhimento das demais parcelas, devendo incidir sobre cada valor mensal, atualizado monetariamente, os juros de mora devidos, na forma prevista na legislação em vigor, esclarecendo que a falta de pagamento de qualquer parcela importará no vencimento antecipado do saldo devedor;
9.3. autorizar, desde logo, nos termos do art. 28, inciso II, da Lei 8.443/1992, a cobrança judicial da dívida acima, caso não atendidas as notificações;
9.4. fixar novo e improrrogável prazo de quinze dias, a contar da notificação, com fundamento no art. 12, §§ 1º e 2º, da Lei 8.443/1992 e art. 202, §§ 2º e 3º, do Regimento Interno, para que o Município de São José do Rio Preto/SP - CNPJ 46.588.950/0001-80 efetue e comprove, perante este Tribunal, o recolhimento da quantia a seguir especificada aos cofres do Fundo Nacional de Assistência Social, atualizada monetariamente a partir da data indicada até a data do efetivo recolhimento, na forma prevista na legislação em vigor:
	VALOR ORIGINAL (R$) 
	DATA DA OCORRÊNCIA

	42.000,00
	10/06/2002

9.5 remeter cópia da presente deliberação, bem como do relatório e do voto que a fundamentam, aos responsáveis, ao Ministério do Desenvolvimento Social e Combate à Fome (MDS) e à Procuradoria da República no Estado de São Paulo.
	HISTÓRICO
O presente processo cuida de Tomada de Contas Especial (TCE) instaurada pelo Ministério do Desenvolvimento Social e Combate à Fome (MDS) , em desfavor do Sr. Edson Edinho Coelho Araújo, ex-Prefeito de São José do Rio Preto, em razão da reprovação parcial das contas do Termo de Responsabilidade 970/MPAS/SEAS/2001 (Siafi 435.913, peça 1, p.28-34) , celebrado pela União, representada pelo MDS/Secretaria de Estado de Assistência Social, com a Prefeitura Municipal de São José do Rio Preto, que teve por objeto 'Atendimento à Criança e ao Adolescente em Jornada Escolar Ampliada no Combate à Exploração Sexual Comercial Infanto-Juventil/Atendimento à Criança e ao Adolescente', de acordo com a cláusula primeira do Termo de Responsabilidade 970/MPAS/SEAS/2001.
Para a concretização do ajuste foi previsto o repasse de R$ 300.000,00, pela concedente, e R$ 75.000,00, como contrapartida financeira que ficaria a cargo da Municipalidade (peça 1, p. 32) . 
No âmbito desta Corte de Contas, Edson Edinho Coelho Araújo fora citado por meio do Ofício 2576/2016 (peças 9 e 14) para apresentar alegações de defesa em face da:
 (...) não comprovação da boa e regular aplicação dos recursos transferidos à entidade Fraternidade Samaritanos de Ação Social - FRATER no objeto do Termo de Responsabilidade 970 MPAS/SEAS/2001, com infração ao disposto no parágrafo primeiro do art. 70 da Constituição Federal e no art. 93 do Decreto-Lei 200/1967 e no parágrafo segundo da cláusula terceira do Termo de Responsabilidade 970 MPAS/SEAS/2001. 
 Por meio do Acórdão 8529/2017 (peça 33) , relator Ministro Bruno Dantas, a Primeira Câmara deste Tribunal de Contas da União (TCU) condenou-o em débito no valor de R$ 90.000,00 (valor original) , em decorrência da não comprovação da boa e regular aplicação dos recursos transferidos à entidade Fraternidade Samaritanos de Ação Social - FRATER, instituição que sofreu intervenção judicial, tendo indícios de desvio e mau uso de recursos públicos. 
Nesta fase processual, cumpre-nos examinar o recurso de reconsideração (peça 49) interposto pelo ex-prefeito.
ADMISSIBILIDADE
A Primeira Câmara deste Tribunal, por meio do Acórdão 8415/2019 (peça 75) , relator Walton Alencar Rodrigues, conheceu do recurso de reconsideração interposto pelo ex-prefeito Edson Edinho Coelho Araújo e não conheceu do apelo interposto pelo Município de São José do Rio Preto/SP contra o Acórdão 8529/2017-TCU-Primeira Câmara (peça 48) .
	MÉRITO                                                                                                                                                                                                                                                                                                                                                                                                                                                                                                                                                                                                                                                                                                                                                                                                                                                                                                                                                                                                                                                                                                                                                                                                                                                                                                                                                                                                                                                                                                                                                                                                                                                                                                                                                                                                                                                                                                                                                                                                                                                                                                                                                                                                                                                                                                                                                                                                                                                                                                                                                                                                                                                                                                                                                                                                                                                                                                                                                                                                                                                                                                                                                                                                                                                                                                                                                                                                                                                                                                                                                                                                                                                                                                                                                                                                                                                                                                                                                                                                                                                                                                                                                                                                                                                                                                                                                                                                                                                                                                                                
	Delimitação 
Constitui objeto do recurso definir se:
esta TCE está prejudicada em face da ação judicial (0000853-14.2014.4.03.6106) ;
o longo decurso de tempo enseja o encerramento da TCE; e
o responsável demonstrou a boa e regular aplicação de R$ 90.000,00 (noventa mil reais) que foram repassados à Instituição Frater Fraternidade Samaritanos de Ação Social - SOS Criança e Adolescente. 
	Da ausência de prejudicialidade
Edson Edinho Coelho Araújo argui a relação de prejudicialidade entre esta Tomada de Contas Especial e a matéria posta em julgamento nos autos do processo judicial de número 0000853-14.2014.4.03.6106 que tramitou na Primeira Vara Federal da Sexta Subseção da Seção Judiciária de São Paulo (peça 73) , sem que tal fato implicasse o cerceamento da competência constitucional deste Tribunal.
Assevera que a Justiça Federal declarou inexigível o débito e que a Municipalidade depositou, integralmente, os valores no bojo da ação judicial. 
	Análise
Esse argumento já fora trazido à baila em sede de alegações de defesa e nos embargos de declaração opostos em face do Acórdão 8529/2017-TCU-Primeira Câmara, razão pela qual transcrevo a seguir excerto do voto (peça 46) condutor do Acórdão 6746/2018-TCU-Primeira Câmara, verbis:
11. Com base no princípio da independência das instâncias, o TCU está livre para exercer a sua competência, independentemente do entendimento adotado pelo Poder Judiciário sobre o assunto. 
12. Cumpre colacionar, por oportuno, exemplos de alguns julgamentos sobre a matéria nesta Corte: 
Acórdão 131/2017-TCU-Plenário 
"A sentença proferida pelo juízo cível, sob qualquer fundamento, não vincula a decisão administrativa proferida pelo TCU, em razão do princípio da independência das instâncias. Apenas a sentença absolutória no juízo criminal fundada no reconhecimento da inexistência material do fato ou na negativa de autoria tem habilidade para impedir a responsabilização civil e administrativa do agente." 
Acórdão 2983/2016-TCU-Primeira Câmara 
"A independência das instâncias só deixa de prevalecer quando a decisão judicial que declara a inexistência do fato ou nega sua autoria é proferida em ação de natureza criminal. Tratando-se de ação civil, prevalece a regra geral, que é a incomunicabilidade das instâncias civil, penal e administrativa." 
Nesta fase processual, o Município, que interpôs recurso de reconsideração, porém não foi conhecido, colacionou aos autos decisão do Tribunal Regional Federal da 3ª Região (peça 74) que negou provimento a apelação em face do decisum (peça 74) que reconheceu a prescrição, com fundamento no artigo 1º do Decreto 20.912/1932, do dever de prestar contas do Termo de Responsabilidade 970/MPAS/SEAS/2001, bem como decisão proferida em sede de agravo interno interposto pela União Federal (peça 86) .
O decisum Tribunal Regional Federal da 3ª Região (peça 74) que confirmou a sentença proferida pela Primeira Vara Federal da Sexta Subseção da Seção Judiciária de São Paulo (peça 73) e foi no sentido da impossibilidade de se exigir do Município "a devolução do valor exigido pela União, relativo ao repasse efetuado à entidade FRATER - Fraternidade Samaritanos de Ação Social, bem como aquele referente à contrapartida que deveria ter sido por ele efetuada, no importe de R$463.946,01 (quatrocentos e sessenta e três mil, novecentos e quarenta e seis reais e um centavo) , em razão do reconhecimento da prescrição quinquenal do dever de prestar contas relativo ao Termo de Convênio nº 970 MPAS/SEAS/2001", conforme parte dispositiva da sentença (peça 87, p. 7) .
Como se vê, o Colendo Tribunal Regional Federal encampou a tese da prescrição quinquenal, invocando norma específica que prevê o prazo de cinco anos  (Decreto 20.910/32) .
Pois bem. O artigo 37, parágrafo 5º, in fine, da Constituição Federal de 1998 prevê que as ações que visam ao ressarcimento do erário - a exemplo da tomada de contas em comento - são imprescritíveis. Esse é o entendimento deste Tribunal de Contas da União (TCU) , conforme excerto do Acórdão 2709/2008-TCU-Plenário, Ministro Benjamin Zymler, verbis:
"SUMÁRIO: INCIDENTE DE UNIFORMIZAÇÃO DE JURISPRUDÊNCIA. INTERPRETAÇÃO DA PARTE FINAL DO § 5º DO ART. 37 DA CONSTITUIÇÃO FEDERAL. IMPRESCRITIBILIDADE DAS AÇÕES DE RESSARCIMENTO AO ERÁRIO. CONSONÂNCIA COM POSICIONAMENTO RECENTE DO SUPREMO TRIBUNAL FEDERAL. REMESSA DE CÓPIA DO ACÓRDÃO À COMISSÃO DE JURISPRUDÊNCIA DO TCU.
 (...) 
9.1. deixar assente no âmbito desta Corte que o art. 37 da Constituição Federal conduz ao entendimento de que as ações de ressarcimento movidas pelo Estado contra os agentes causadores de danos ao erário são imprescritíveis, ressalvando a possibilidade de dispensa de instauração de tomada de contas especial prevista no §4º do art. 5º da IN TCU nº 56/2007" (TC-Processo 005.378/2000-2, Rel. Min. Benjamin Zymler, grifo acrescido) .
O Plenário do Supremo Tribunal Federal, no julgamento do Mandado de Segurança n. 26.210, igualmente fixou tese da imprescritibilidade das ações de ressarcimento por danos ao erário: 
EMENTA: MANDADO DE SEGURANÇA. TRIBUNAL DE CONTAS DA UNIÃO. BOLSISTA DO CNPq. DESCUMPRIMENTO DA OBRIGAÇÃO DE RETORNAR AO PAÍS APÓS TÉRMINO DA CONCESSÃO DE BOLSA PARA ESTUDO NO EXTERIOR. RESSARCIMENTO AO ERÁRIO. INOCORRÊNCIA DE PRESCRIÇÃO. DENEGAÇÃO DA SEGURANÇA. I - O beneficiário de bolsa de estudos no exterior patrocinada pelo Poder Público, não pode alegar desconhecimento de obrigação constante no contrato por ele subscrito e nas normas do órgão provedor. II - Precedente: MS 24.519, Rel. Min. Eros Grau. III - Incidência, na espécie, do disposto no art. 37, § 5º, da Constituição Federal, no tocante à alegada prescrição. IV - Segurança denegada. (grifamos; MS 26210/DF; Relator (a) :  Min. RICARDO LEWANDOWSKI; Julgamento:  04/09/2008; Órgão Julgador:  Tribunal Pleno) 
A jurisprudência do Supremo Tribunal Federal está pacificada nesse sentido, conforme se extrai dos recentes julgados de ambas as suas turmas:
EMENTA: AGRAVO REGIMENTAL NO RECURSO EXTRAORDINÁRIO COM AGRAVO. ADMINISTRATIVO E CONSTITUCIONAL. 1) AÇÃO DE RESSARCIMENTO AO ERÁRIO: IMPRESCRITIBILIDADE. PRECEDENTES. 2) OCORRÊNCIA DE DANO: NECESSIDADE DE REEXAME DE PROVAS. SÚMULA N. 279 DO SUPREMO TRIBUNAL FEDERAL. AGRAVO REGIMENTAL AO QUAL SE NEGA PROVIMENTO. (ARE 772852 AgR, Relator (a) :  Min. CÁRMEN LÚCIA, Segunda Turma, julgado em 11/03/2014, PROCESSO ELETRÔNICO DJe-057 DIVULG 21-03-2014 PUBLIC 24-03-2014) 
EMENTA Agravo regimental no recurso extraordinário. Alegada ausência de esgotamento de instância, em virtude da não interposição de embargos de divergência. Não ocorrência. Medida cautelar preparatória de futura ação de ressarcimento. Imprescritibilidade pacificamente reconhecida pela Corte. 1. Não há que se falar em ausência de esgotamento de instância, pois o recurso de embargos de divergência, dado seu caráter facultativo, não se enquadra dentre os recursos ordinários, a que alude o verbete da Súmula nº 281 da Corte. 2. A discussão sobre a natureza da ação civil pública em tela, se de improbidade administrativa ou de ressarcimento por supostos danos causados ao erário, bem como sobre sua eventual imprescritibilidade, não prescinde da análise dos fatos e das provas dos autos, a qual é incabível na via extraordinária, a teor do disposto na Súmula nº 279 da Corte. 3. Agravo regimental não provido. (RE 601707 AgR, Relator (a) :  Min. DIAS TOFFOLI, Primeira Turma, julgado em 29/10/2013, ACÓRDÃO ELETRÔNICO DJe-233 DIVULG 26-11-2013 PUBLIC 27-11-2013) 
Ementa: AGRAVO REGIMENTAL NO AGRAVO DE INSTRUMENTO. DIREITO ADMINISTRATIVO. DANO AO ERÁRIO. ARTIGO 37, §5º, DA CF. IMPRESCRITIBILIDADE. PRECEDENTES. PRETENSÃO DE REJULGAMENTO DA CAUSA PELO PLENÁRIO E ALEGAÇÃO DE NECESSIDADE DE DEMONSTRAÇÃO DE DANO CONCRETO PARA SE IMPOR A CONDENAÇÃO AO RESSARCIMENTO EM RAZÃO DO DANO CAUSADO À ADMINISTRAÇÃO PÚBLICA. SUBMISSÃO DA MATÉRIA A REEXAME PELO PLENÁRIO DO SUPREMO TRIBUNAL FEDERAL. AGRAVO REGIMENTAL PROVIDO, DETERMINANDO-SE O PROCESSAMENTO DO RECURSO OBSTADO NA ORIGEM. 1. O Supremo Tribunal Federal tem jurisprudência assente no sentido da imprescritibilidade das ações de ressarcimentos de danos ao erário. Precedentes: MS n.º 26210/DF, Tribunal Pleno, Relator o Ministro Ricardo Lewandowski, 10.10.2008; RE n.º 578.428/RS-AgR, Segunda Turma, Relator o Ministro Ayres Britto, DJe 14.11.2011; RE n.º 646.741/RS-AgR, Segunda Turma, Relator o Ministro Gilmar Mendes, DJe 22.10.2012; AI n.º 712.435/SP-AgR, Primeira Turma, Relatora a Ministra Rosa Weber, DJe 12.4.2012. 2. Agravo regimental. Pleito formalizado no sentido de submeter o tema a reexame do Plenário da Corte. Cabimento da pretensão, porquanto entendo relevante a questão jurídica e aceno com a necessidade de reapreciação da matéria pelo Supremo Tribunal Federal. 3. Agravo regimental provido, determinando-se o processamento do recurso extraordinário obstado pelo Tribunal de origem. (AI 819135 AgR, Relator (a) :  Min. LUIZ FUX, Primeira Turma, julgado em 28/05/2013, ACÓRDÃO ELETRÔNICO DJe-161 DIVULG 16-08-2013 PUBLIC 19-08-2013) 
Importante ressaltar que, mais recentemente, o Plenário do Supremo Tribunal Federal, no julgamento do RE 669069, com repercussão geral, decidiu pela prescritibilidade das ações de reparação de danos à Fazenda Pública decorrentes de ilícito civil:
Ementa: CONSTITUCIONAL E CIVIL. RESSARCIMENTO AO ERÁRIO. IMPRESCRITIBILIDADE. SENTIDO E ALCANCE DO ART. 37, § 5º, DA CONSTITUIÇÃO. 1. É prescritível a ação de reparação de danos à Fazenda Pública decorrente de ilícito civil. 2. Recurso extraordinário a que se nega provimento.  (grifamos; RE 669069/MG; Relator (a) :  Min. TEORI ZAVASKI; Julgamento:  03/02/2016; Órgão Julgador:  Tribunal Pleno) 
É de se destacar que a decisão supra foi objeto de Embargos de Declaração opostos pelo Procurador-Geral da República, o qual, em sua peça recursal, buscou, entre outras coisas, aclarar o sentido da expressão "ilícito civil". Ao julgar os referidos Embargos, o STF assim se manifestou:
Ementa: PROCESSUAL CIVIL. EMBARGOS DE DECLARAÇÃO NO RECURSO EXTRAORDINÁRIO. RESSARCIMENTO AO ERÁRIO. DANO DECORRENTE DE ILÍCITO CIVIL. PRESCRITIBILIDADE. SENTIDO ESTRITO DA EXPRESSÃO "ILÍCITO CIVIL", DELIMITADO PELO ACÓRDÃO EMBARGADO. FIXAÇÃO DO TERMO INICIAL DO PRAZO PRESCRICIONAL. MATÉRIA INFRACONSTITUCIONAL. MODULAÇÃO DE EFEITOS DA TESE FIRMADA NO ACÓRDÃO EMBARGADO. NÃO DEMONSTRAÇÃO DE MOTIVO RELEVANTE DE INTERESSE SOCIAL OU DE SEGURANÇA JURÍDICA. REDISCUSSÃO DE QUESTÕES DECIDIDAS. IMPOSSIBILIDADE. EMBARGOS DE DECLARAÇÃO REJEITADOS.  (grifamos; RE 669069 ED/MG; Relator (a) :  Min. TEORI ZAVASKI; Julgamento:  16/06/2016; Órgão Julgador:  Tribunal Pleno) 
Nota-se que a ementa supra (Embargos de Declaração) explicita que o sentido da expressão "ilícito civil" foi devidamente estabelecido quando do julgamento dos Embargos de Declaração opostos em face do RE 669069, nos termos do Voto do Exmo. Ministro Teori Zavaski, que conduziu o julgamento dos Embargos de Declaração:
3. Nos debates travados na oportunidade do julgamento ficou clara a opção do Tribunal de considerar como ilícito civil os de natureza semelhante à do caso concreto em exame, a saber: ilícitos decorrentes de acidente de trânsito. O conceito, sob esse aspecto, deve ser buscado pelo método de exclusão: não se consideram ilícitos civis, de um modo geral, os que decorrem de infrações ao direito público, como os de natureza penal, os decorrentes de atos de improbidade e assim por diante. Ficou expresso nesses debates, reproduzidos no acórdão embargado, que a prescritibilidade ou não em relação a esses outros ilícitos seria examinada em julgamento próprio.
Por isso mesmo, recentemente, o Supremo Tribunal Federal reconheceu a repercussão geral de dois temas relacionados à prescritibilidade da pretensão de ressarcimento ao erário: (a) Tema 897 - "Prescritibilidade da pretensão de ressarcimento ao erário em face de agentes públicos por ato de improbidade administrativa"; e (b) Tema 899 - "Prescritibilidade da pretensão de ressarcimento ao erário fundada em decisão de Tribunal de Contas".
Em relação ao Tema 897 da Repercussão Geral, o STF fixou, quando do julgamento do RE 852475 em 8/8/2018 (publicada no DJE em 25/3/2019 - Ata 35/2019. DJE n° 58) , a seguinte tese: "São imprescritíveis as ações de ressarcimento ao Erário fundadas na prática de ato doloso tipificado na Lei de Improbidade Administrativa" (Grifos acrescidos) , nos termos da ementa abaixo transcrita:
"DIREITO CONSTITUCIONAL. DIREITO ADMINISTRATIVO. RESSARCIMENTO AO ERÁRIO. IMPRESCRITIBILIDADE. SENTIDO E ALCANCE DO ART. 37, § 5 º, DA CONSTITUIÇÃO. 1. A prescrição é instituto que milita em favor da estabilização das relações sociais. 2. Há, no entanto, uma série de exceções explícitas no texto constitucional, como a prática dos crimes de racismo (art. 5º, XLII, CRFB) e da ação de grupos armados, civis ou militares, contra a ordem constitucional e o Estado Democrático (art. 5º, XLIV, CRFB) . 3. O texto constitucional é expresso (art. 37, § 5º, CRFB) ao prever que a lei estabelecerá os prazos de prescrição para ilícitos na esfera cível ou penal, aqui entendidas em sentido amplo, que gerem prejuízo ao erário e sejam praticados por qualquer agente. 4. A Constituição, no mesmo dispositivo (art. 37, § 5º, CRFB) decota de tal comando para o Legislador as ações cíveis de ressarcimento ao erário, tornando-as, assim, imprescritíveis. 5. São, portanto, imprescritíveis as ações de ressarcimento ao erário fundadas na prática de ato doloso tipificado na Lei de Improbidade Administrativa. 6. Parcial provimento do recurso extraordinário para (i) afastar a prescrição da sanção de ressarcimento e (ii) determinar que o tribunal recorrido, superada a preliminar de mérito pela imprescritibilidade das ações de ressarcimento por improbidade administrativa, aprecie o mérito apenas quanto à pretensão de ressarcimento."
O Tema 899 da Repercussão Geral, prescritibilidade da pretensão de ressarcimento ao erário fundada em decisão de Tribunal de Contas (RE 636886) , não foi apreciado, ainda, pelo STF. Não obstante, a Procuradoria-Geral da República propôs a fixação da seguinte tese:
São imprescritíveis as pretensões de ressarcimento ao erário fundadas em decisão de Tribunal de Contas por dano patrimonial decorrente de relações jurídico-administrativas ou resultante de atos de improbidade administrativa, cuja decisão há de impor-se e prevalecer, como regra, independentemente da interpretação dada aos fatos pelo Poder Judiciário. (Grifos acrescidos) .
Observa-se, então, que não assiste razão ao recorrente quando afirma a inexigibilidade do débito em decorrência da prescrição. Ora, ao interpretar o art. 37, § 5º, da Constituição Federal e firmar a tese da imprescritibilidade das ações de reparação de dano movidas pelo Estado, fundadas em decisões das Cortes de Contas, o STF fez a devida ponderação de princípios constitucionais. E ao fazê-lo, entendeu ser a dita imprescritibilidade compatível com os princípios da segurança jurídica e da razoabilidade.
Sabe-se, ainda, que, no que concerne ao prazo prescricional da sanção pecuniária,  este Tribunal, por meio do Acórdão 1441/2016-TCU-Plenário, em sede de uniformização de jurisprudência, pacificou o entendimento de que o ato que ordenar a citação, a audiência ou oitiva da parte interrompe a prescrição decenal da pretensão punitiva do TCU, nos termos do art. 202, inciso I, da Lei 10.406/2002 (Código Civil) , contado a partir da data da ocorrência da irregularidade sancionada, nos termos do art. 189 da referida Lei.
No presente caso, este Tribunal reconheceu a prescrição da sanção pecuniária (vide peça 35, p. 13, item 107) , razão pela qual não cominou a sanção pecuniária. 
	Da análise do pedido de trancamento da Tomada de Contas Especial (TCE) 
O responsável requer o trancamento da TCE devido "o decurso de mais de dez (10) anos entre a data da provável ocorrência do dano a ser apurado e a data da primeira notificação sobre o assunto, dirigida aos indigitados responsáveis" (peça 49, p. 6) , com fundamento no artigo 6°, inciso II, da Instrução Normativa-IN/TCU 71, de 2012, e na jurisprudência do STF.
	Análise
A fim de subsidiar à análise, transcrevo excerto do relatório que antecede a deliberação, verbis:
66. Informam que o Termo de Responsabilidade teria se firmado em 2001, que os recursos foram transferidos ao Município em 10/6/2002, e que a primeira notificação dos responsáveis teria sido realizada pelos ofícios 985 e 986 CGPC/DEFMAS/SNAS/MDS, em 2/5/2013.
67. Neste ponto, é necessário estabelecer quais seriam a 'data provável da ocorrência do dano' e a data da 'primeira notificação dos responsáveis'.
68. A data da ocorrência do dano não pode ser outra que a da transferência dos recursos ao Município, pois uma vez que os R$ 90.000,00 não foram empregados no objeto da avença (ou não houve comprovação de haverem sido) , esse recurso não atingiu o fim almejado e ficou indisponível para o órgão concedente a partir de 10/6/2002.
69. Quanto à primeira notificação dos responsáveis, argumentam esses que teria ocorrido pelos ofícios 985 e 986 CGPC/DEFMAS/SNAS/MDS, em 2/5/2013. No entanto, como demonstrado no histórico desta instrução (item 8) , em 06/10/2004, o MDS, por meio do Ofício OF/MDS/CAPC/2355-RTR (peça 1, p. 72) , solicita peças complementares da prestação de contas, no prazo de 20 dias, ou a devolução total dos recursos devidamente corrigidos. Constam avisos de recebimento da comunicação datados de 15/10/2004 e 18/10/2004 (peça 1, p. 74) .
 (...) 
71. As questões fundamentais para se analisarem as alegações de defesa, nesse caso, são: se o Ofício OF/MDS/CAPC/2355-RTR (peça 1, p. 72) pode ser considerado como a primeira notificação; e se o longo decurso de tempo entre a prestação de contas e a instauração da TCE representou prejuízo à ampla defesa.
72. Uma vez que, após a prestação de contas, ainda em 2004, o MDS encaminhou o mencionado ofício aos responsáveis, por meio do qual os notificou da incompletude da prestação de contas e solicitou o envio de peças complementares ou a devolução do total dos recursos, pode-se considerar que os responsáveis tiveram conhecimento de que a prestação não havia sido aceita e de que deveriam buscar documentos adequados para a comprovação da execução do ajuste. Logo, é razoável considerar que a primeira notificação dos responsáveis ocorreu em outubro de 2004, pois nesse momento já souberam da irregularidade das contas.
Pois bem. Sabe-se que este Tribunal tem decidido que o longo lapso temporal entre os atos tidos por irregulares e inequívoca ciência do responsável pode caracterizar prejuízo insuperável à defesa, ensejando o arquivamento dos autos, por ausência de pressupostos de desenvolvimento válido e regular do processo. Nesse sentido, merece menção o disposto no voto condutor do Acórdão 139/2017-TCU-Plenário, da Relatoria do Exmo. Bruno Dantas:
9. A partir deste entendimento, não se pode dizer que o longo transcurso de tempo entre a ocorrência da irregularidade e a instauração da tomada de contas especial implica, automaticamente, em sua nulidade. No âmbito desta Corte, a jurisprudência é no sentido de que, uma vez instaurada a TCE, o largo interregno temporal apenas enseja o julgamento pela iliquidez das contas caso reste comprovado que, por este motivo, tenham sido prejudicados o contraditório e a ampla defesa do responsável (Acórdão 2850/2016-TCU-Plenário, 3.898/2016-TCU-Primeira Câmara, 6.018/2015- TCU-Segunda Câmara) .
10. No presente caso, muito embora a recorrente tenha alegado dificuldade em obter documentos que seriam essenciais à sua defesa, e que esse obstáculo decorreria da antiguidade das irregularidades apuradas, que remontam ao exercício de 1999, tais afirmações tiveram caráter geral e não são suficientes para comprovar o efetivo prejuízo ao contraditório e à ampla defesa. Mantém-se, portanto, o débito imputado
No presente caso, tem-se que o MDS, por meio do Ofício OF/MDS/CAPC/2355-RTR (peça 1, p. 72) , de 2004, solicitou ao ex-prefeito Edson Edinho Coelho Araújo, responsável, peças complementares à prestação de contas então encaminhada, sob pena da rejeição total daquela.  
Ato contínuo, o ente Municipal, por meio da Secretaria de Finanças, remeteu o Ofício 184, de 26/10/2004, ao MDS (peça 1, p. 76) , sem, contudo, demonstrar por completo a boa e regular aplicação dos recursos, nos termos do Parecer Técnico 1666, de 2013, do MDS (peça 1, p. 78-84) .
Como se vê, resta evidente a morosidade do MDS em reanalisar a prestação de contas à luz dos documentos encaminhados junto com o Ofício 184/2004, porém este fato não tem o condão de ensejar o trancamento das contas. 
	Da análise da aplicação dos R$ 90.000,00 repassados à Instituição Frater Fraternidade Samaritanos de Ação Social - SOS Criança e Adolescente
O ex-prefeito alega que "o objeto foi adequadamente executado, tendo como beneficiário direto os alunos assistidos, e de forma indireta, as suas famílias e a comunidade onde o atendimento fora executado" (peça 49, p. 2) . 
	Análise
Os recursos federais repassados (R$ 300.000,00) deveriam ser destinados ao 'Atendimento à Criança e ao Adolescente em Jornada Escolar Ampliada no Combate à Exploração Sexual Comercial Infanto-Juventil/Atendimento à Criança e ao Adolescente', de acordo com a cláusula primeira do Termo de Responsabilidade 970/MPAS/SEAS/2001.
O débito, sob a responsabilidade do ex-prefeito, é de R$ 90.000,00 e teve fundamento na não comprovação da boa e regular execução do convênio celebrado com recursos oriundos do termo de responsabilidade com a Fraternidade Samaritanos de Ação Social - Frater, em face de (vide relatório que antecede ao decisum - peça 35, p. 9, item 73) :
73. Quanto a possíveis prejuízos à ampla defesa, ressalta-se que o Relatório de Cumprimento do Objeto encaminhado pela Prefeitura ao MDS por ocasião da prestação de contas, citado no Parecer Técnico 1666 - CPC/TV, admitiu (peça 1, p. 82) : 
'Informamos que a Instituição Frater Fraternidade Samaritanos de Ação Social - SOS Criança e Adolescente, responsável pelo eixo abrigo, recebeu recurso financeiro no valor de R$ 90.000,00 (noventa mil reais) . A Instituição sofreu intervenção judicial, tendo como indícios de desvio e mau uso de recursos públicos. Não foi possível a realização de prestação de Contas devido ao desaparecimento de notas fiscais, sendo apresentado pelo dirigente afastado uma relação de notas.' 
 Assim sendo, o fato de ter ocorrido a execução parcial do objeto não tem o condão de suprimir o débito, na medida em que o gestor não demonstrou que a Fraternidade Samaritanos de Ação Social - Frater executou aquilo que lhe competia com os recursos do ajuste. 
	CONCLUSÃO
As ações de ressarcimento movidas contra os agentes causadores de prejuízos ao erário são imprescritíveis, por determinação constitucional, nos termos do Acórdão 2709/2008-TCU-Plenário, Ministro Benjamin Zymler.
Está TCE não está prejudicada em face da ação judicial (0000853-14.2014.4.03.6106) , tendo em vista o princípio da independência das instâncias.
Este Tribunal, por meio do Acórdão 1441/2016-TCU-Plenário pacificou o entendimento de que o ato que ordenar a citação, a audiência ou oitiva da parte interrompe a prescrição da pretensão punitiva do TCU, nos termos do art. 202, inciso I, da Lei 10.406/2002 (Código Civil) . 
O responsável foi devidamente notificado pelo MDS, em 2004, o qual solicitou ao ex-prefeito Edson Edinho Coelho Araújo, responsável, peças complementares à prestação de contas então encaminhada, sob pena da rejeição total daquela. Assim sendo, não há fundamento de fato e de direito para trancamento das contas com fundamento no artigo 6°, inciso II, da Instrução Normativa-IN/TCU 71, de 2012. 
O responsável não demonstrou a boa e regular aplicação dos R$ 90.000,00 (noventa mil reais) que foram repassados à Instituição Frater Fraternidade Samaritanos de Ação Social - SOS Criança e Adolescente; ou seja, não comprovou a execução física e financeira do ajuste, nem mesmo parcial.
	PROPOSTA DE ENCAMINHAMENTO
	Diante do exposto, submetem-se os autos à consideração superior, com posterior encaminhamento ao Ministério Público junto ao Tribunal de Contas da União e ao Gabinete do Relator, propondo com fundamento nos arts. 32, inciso I, e 33 da Lei 8.443/1992:
I - conhecer do recurso de reconsideração interposto por Edson Edinho Coelho Araujo e, no mérito, negar-lhe provimento; e
II - dar ciência da deliberação que vier a ser proferida por esta Corte ao recorrente e à Procuradoria da República no Estado de São Paulo.

8.1. Flavia Maria Palaveri (137889/OAB-SP), representando Edson Edinho Coelho Araujo.  
8.2. Henri Helder Silva (196683/OAB-SP), representando Município de São José do Rio Preto - SP.

Procurador Júlio Marcelo de Oliveira.

Tomada de Contas Especial. Termo de Responsabilidade. Ministério do Desenvolvimento Social e Combate à Fome (MDS). EXECUÇÃO PARCIAL. Contas irregulares. Débito. Recurso de Reconsideração. Conhecimento. NÃO provimento.

TOMADA DE CONTAS ESPECIAL (TCE)

Secretaria de Recursos (SERUR); Secretaria de Controle Externo de Tomada de Contas Especial (SecexTCE).

Trata-se de recurso de reconsideração interposto por Edson Edinho Coelho Araujo, ex-prefeito de São José do Rio Preto/SP, contra o Acórdão 8529/2017-TCU-Primeira Câmara, que julgou irregulares suas contas e o condenou a ressarcir o débito apurado.
	A tomada de contas especial que resultou no acórdão recorrido concluiu pela execução parcial do Termo de Responsabilidade 970/MPAS/SEAS/2001, celebrado com a Secretaria de Estado de Assistência Social, do Ministério do Desenvolvimento Social, e que teve por objeto o 'Atendimento à Criança e ao Adolescente em Jornada Escolar Ampliada no Combate à Exploração Sexual Comercial Infanto-Juventil'.
	Não foi comprovada a execução de R$ 90.000,00 transferidos à Fraternidade Samaritanos de Ação Social (Frater) . 
	Em síntese, o recorrente alega a existência de processo judicial que declarou inexigível o débito em razão da prescrição quinquenal e a necessidade de trancamento da TCE tendo em vista o decurso de mais de dez anos entre a ocorrência do dano e a notificação.
	A unidade técnica e o MPTCU concluíram pelo conhecimento e não provimento do recurso. 
	Conheço do pedido por preencher os requisitos de admissibilidade e, quanto ao mérito, acolho os pareceres constantes dos autos como razões de decidir.
	A execução do ajuste foi considerada irregular tendo em vista a total ausência de documentos relativos à parcela de recursos do termo de compromisso que foi transferida, pelo Município, à Frater. Consta dos autos que essa entidade sofreu intervenção judicial por indícios de desvio e mau uso de recursos públicos.
	Os argumentos relativos à ação ordinária em que o Município discute judicialmente o débito apurado pelo concedente, na qual foi declarada a inexigibilidade de restituição dos valores à União, em razão do reconhecimento da prescrição quinquenal do dever de prestar contas do ajuste, nos termos do Decreto 20.910/1932, não procedem, tendo em vista a jurisprudência consolidada acerca da independência das instâncias. 
	Essas alegações foram devidamente analisadas pela decisão recorrida e pelos embargos de declaração julgados mediante Acórdão 6746/2018-TCU-Primeira Câmara, que não merecem reparos. Esse último julgado deixou assente que ainda que tivesse ocorrido o trânsito em julgado da matéria no âmbito judicial, esta Corte não estaria impedida de exercer o seu juízo sobre o caso.
	Quanto à prescrição do dano, cabe frisar que o Tribunal, mediante Acórdão 1482/2020-TCU-Plenário, consignou que conjugando as teses fixadas no RE 636.886 e no RE 852.475, da Suprema Corte, são imprescritíveis as ações de ressarcimento ao Erário fundadas na prática de ato doloso tipificado na Lei de Improbidade Administrativa.
	No presente caso, o responsável, apesar de notificado, ainda em 2004, a apresentar documentos complementares à prestação de contas do termo de compromisso, deixou de apresentar comprovantes de utilização dos recursos pela Frater, em afronta ao art. 70, parágrafo único, da Constituição Federal, art. 93 do Decreto-Lei 200/1967 c/c. o art. 66 do Decreto 93.872/1986 e aos termos do ajuste. Em razão de seus atos, não é possível identificar o destino de parte dos recursos federais que geriu.
	À sua conduta pode ser atribuído, no mínimo, dolo eventual, pois sabia da possibilidade de suas ações e/ou omissões na execução do ajuste e na prestação de contas resultarem em prejuízo aos cofres públicos. 
	Entendo que seus atos concorreram para o indevido aumento de patrimônio de particular, bem como para a utilização de recursos sem observância das formalidades legais ou regulamentares aplicáveis, nos moldes caracterizados pelos incisos I e II do artigo 10 da Lei 8.429/1992. A ausência de documentos relativos à prestação de contas de parte dos recursos recebidos ainda pode ser considerada omissão no dever de prestar contas quanto à tal parcela, conduta atacada pelo inciso VI do artigo 11 da Lei de Improbidade Administrativa.
	Por fim, é descabido o pedido de trancamento das contas sob pretexto de prejuízo ao contraditório e ampla defesa. A decisão recorrida demonstrou, corretamente, que, em que pese a morosidade do MDS para concluir a TCE, o ex-prefeito foi notificado das irregularidades e da necessidade de regularizá-las ou devolver os recursos em outubro de 2004, afastando possível incidência do artigo 6º da IN TCU 71/2012. 
	Pautado o processo para a presente sessão, os responsáveis protocolaram requerimento de adiamento do julgamento, tendo em vista pedido de cautelar apresentado no processo judicial, a fim de impedir o TCU de julgar a presente tomada de contas especial.
	Alternativamente, solicitaram a retirada de pauta para apresentação de memoriais e realização de sustentação oral.
	Os pedidos de adiamento e retirada de pauta não tem previsão legal ou normativa. Memoriais e pedidos de sustentação oral deveriam ter sido apresentados nos prazos e condições previstos no Regimento Interno desta Casa.
	Ademais, o juízo ainda não se manifestou sobre a medida acautelatória requerida em 4/9/2020 e o princípio da independência das instâncias garante a prerrogativa de atuação desta Corte, conforme consignado nos parágrafos precedentes.
	Destaco que no processo judicial citado pelos responsáveis, em 05/02/2020, foi indeferido requerimento de tutela cautelar de urgência elaborado pelo Município para suspensão/extinção desta TCE. 
	Ao decidir, o Relator esclareceu que foi declarada a prescrição, apenas e tão somente, do dever de prestar contas, tendo explicitado que "a prescrição da pretensão de prestar contas não se confunde com a pretensão de ressarcimento ao Erário, que é imprescritível, nos termos do artigo 37, § 5º, da Constituição Federal". Afastou, assim, o aventado risco de decisões conflitantes.
	Dessa forma, não existem elementos capazes de alterar a decisão recorrida e deve ser negado provimento ao recurso de reconsideração
	Feitas essas considerações, voto para que o Tribunal adote a minuta de acórdão que submeto à apreciação do Colegiado.
TCU, Sala das Sessões Ministro Luciano Brandão Alves de Souza, em 8 de setembro de 2020.
WALTON ALENCAR RODRIGUES 
Relator